ACORDAO-COMPLETO-2534927

ACÓRDÃO 914/2022 ATA 15/2022 - PLENÁRIO

VISTOS, relatados e discutidos estes autos de representação, com solicitação de adoção de medida cautelar, acerca de possíveis irregularidades ocorridas na celebração de termos de compromisso para aquisição de kits robótica, pelo Fundo Nacional de Desenvolvimento da Educação (FNDE) ;
ACORDAM os Ministros do Tribunal de Contas da União, reunidos em sessão Plenária, ante as razões expostas pelo Relator em:
9.1. referendar a medida cautelar, sem oitiva prévia, concedida por meio do despacho juntado à peça 18 e os demais encaminhamentos nele consignados, nos termos do art. 276, caput e § 3º, c/c art. 250, incisos IV e V, todos do RI/TCU.

REPRESENTAÇÃO. Possíveis irregularidades ocorridas na destinação de R$ 26 milhões de reais pelo Ministério da Educação e Fundo Nacional de Desenvolvimento da Educação para a aquisição de kits de robótica, destinados a escolas localizadas em Alagoas

Fundo Nacional de Desenvolvimento da Educação; Ministério da Educação.

3. Interessados/Responsáveis: não há.

13.1. Ministros presentes: Bruno Dantas (na Presidência), Walton Alencar Rodrigues (Relator), Benjamin Zymler, Vital do Rêgo e Antonio Anastasia.
13.2. Ministros-Substitutos convocados: Augusto Sherman Cavalcanti, Marcos Bemquerer Costa e Weder de Oliveira.

ACORDAO-COMPLETO-2541256

Acórdão 1707/2022 - Plenário

TRF-1

MEGALIC LTDA

WALTON ALENCAR RODRIGUES

Adoto, como relatório, despacho que proferi em 20/4/2022:
Trata-se de representação protocolada pelo Senador Alessandro Vieira, acerca de indícios de irregularidades na destinação de R$ 26 milhões, pelo Ministério da Educação e o Fundo Nacional de Desenvolvimento da Educação (FNDE) , para aquisição de kits de robótica por municípios de Alagoas, no valor individual de R$ 14 mil, tendo como fonte emendas de Relator do Orçamento da União (RP-9) .  
O representante, com base em notícia veiculada pela Folha de São Paulo, em 6/4/2022, alega que as escolas beneficiadas não possuem infraestrutura básica e capacidade para administrar os kits adequadamente; que o valor destinado a sete municípios de Alagoas corresponde a 68% de todo o valor pago em 2022, pelo FNDE, para todo o país; e, que os kits foram adquiridos de uma mesma empresa, a Megalic, por valores acima do praticado pelo mercado, que variam de R$ 2.226,00 a R$ 10.000,00. 
Requer que o Tribunal suspenda novas aquisições de kits de robótica com recursos da União no estado de Alagoas e os repasses de verbas, pelo FNDE, para tal finalidade.
A SecexEducação propõe conhecer da representação e deferir a medida cautelar, além de realizar diligências ao FNDE e a municípios de Alagoas e Pernambuco.
Agregando informações obtidas em processo de produção de conhecimento, registra que o atendimento de demandas da área educacional dos entes federados deve se dar mediante o Plano de Ações Articuladas (PAR) , ferramenta de diagnóstico e planejamento plurianual das políticas de educação.
Todos os entes federativos precisam incluir demandas do PAR para receber apoio técnico e financeiro da União para melhorias na educação básica.
O Plano se encontra no quarto ciclo plurianual, que teve início em 2021 e se encerrará em 2024.
A Resolução CD/FNDE 4/2020 estabelece que na análise de solicitações incluídas no PAR devem ser consideradas a capacidade operacional do ente e a vulnerabilidade socioeconômica, por meio do índice de desenvolvimento humano (IDH) .
Essas disposições deveriam ser aplicadas aos recursos destinados via emendas de Relator (RP-9) , de acordo com a Cartilha Orientativa de Emendas Parlamentares - MEC 2022.
Assim, caberia ao FNDE verificar, em relação às demandas lançadas no PAR para aquisição das Soluções de Robótica Educacional, a capacidade operacional do ente federativo favorecido com o repasse, considerando a execução dos objetos pactuados.
O Fundo informou, no entanto, que o objeto do gasto das emendas segue o critério de alocação indicado pelo parlamentar, ainda que esteja fora das principais demandas do ente beneficiário registradas no PAR. Essa situação pode provocar o descasamento entre o diagnóstico situacional de determinado ente e o seu orçamento. 
Adicionalmente, a unidade técnica demonstra que o Estado de Alagoas ocupa posição de destaque no recebimento de recursos da União para a ação - "EDU CONECTADA - EQUIP. E REC. TECNOLOGICOS". 
Até 17/3/2022, recebeu três vezes mais recursos do que Pernambuco, segundo colocado, e mais de cinquenta vezes o valor destinado ao quinto lugar, o Estado de Santa Catarina.
Considerando os valores empenhados por município, Alagoas e Pernambuco apresentaram o maior número de entes com valores superiores a R$1.000.000,00.
Especificamente para a aquisição dos kits de robótica, dez municípios pernambucanos receberam R$ 36.735.228,37, sendo que seis deles concentraram R$ 29.348.253,10, por meio de emendas de Relator. Outros 29 municípios alagoanos receberam R$ 109.369.687,37, dos quais R$ 89.495.206,28 foram destinados a 22 entes do Estado e oriundos de emendas de Relator. 
Quanto ao valor de cada kit, a SecexEducação registra que não é possível, no momento, afirmar categoricamente que esteja acima do praticado pelo mercado.
A formalização dos repasses ocorreu por meio da celebração de Termos de Compromisso entre o FNDE e os municípios. No caso de Alagoas e Pernambuco, não foi utilizada adesão ao Registro de Preços Nacional (RPN) , que conta com a elaboração de especificações, estudo de mercado, realização da licitação e gestão de atas de registro de preços a serem disponibilizadas aos órgãos participantes de compra nacional.
Os ajustes extraídos do Sistema Integrado de Monitoramento Execução e Controle do Ministério da Educação (Simec) demonstram que o FNDE definiu R$ 176.056,42 como valor unitário de referência de cada "Solução de Robótica Educacional".
Não foi possível, no entanto, identificar o detalhamento desse valor, discriminando o custo de cada item que compõe essa solução, quais sejam: dez kits de peças de robótica, 160 exemplares de material de apoio para aluno, quatro exemplares de material de apoio para professor e quatro capacitações e treinamentos para professores.
Ao que tudo indica, a representação se refere apenas a um kit de peças de robótica ao mencionar o valor de aquisição de R$ 14 mil.  
O FNDE confirmou que os processos licitatórios foram realizados no âmbito dos municípios beneficiários dos repasses, utilizando o valor estabelecido pelo Fundo como referência.
Uma segunda matéria jornalística publicada pela Folha de São Paulo, em 13/4/2022, registra que a Megalic se sagrou vencedora em todos os certames promovidos nos municípios de Alagoas, cobrando por cada kit de robótica R$ 14 mil reais. Nota fiscal cuja cópia foi reproduzida na notícia, comprovaria a aquisição dos kits, pela Megalic, por R$ 2.700,00.
A unidade técnica, diante dessas informações, considerou presentes os requisitos para adoção da cautelar e propôs a realização de diligências.
II
Conheço da representação por estarem presentes os requisitos de admissibilidade previstos do art. 235 do Regimento Interno do TCU (RI/TCU) .
Os indícios de irregularidades apontados são graves e, caso confirmados, podem ocasionar prejuízo ao Erário relevante e a ineficácia da política pública de educação, caso os kits de robótica sejam destinados à municípios sem capacidade de utilizá-los adequadamente.
Em juízo de cognição sumária, identifico os requisitos previstos para adoção de medida cautelar. 
O fumus boni juris decorre da destinação de recursos para municípios sem realização de análise quanto à existência de infraestrutura e de capacidade de utilizar os kits de robótica, bem como da celebração de Termos de Compromisso e emissão de empenhos sem informações claras sobre os critérios utilizados para a aprovação das demandas e para formação do preço de referência.
Tendo em vista que foram celebrados, em 2021 e 2022, diversos termos de compromisso para a aquisição de Solução de Robótica Educacional, sendo já identificados 29 com municípios alagoanos e outros 10 com entes pernambucanos, há evidente risco de ineficácia da decisão de mérito, a caracterizar o perigo da demora. 
Assim como a unidade técnica, julgo não estar caracterizado o perigo da demora reverso, tendo em vista os itens contratados não serem materiais essenciais ou imprescindíveis para a educação. 
Nesse ponto, acolho a proposta da unidade técnica de adotar a medida para a celebração de termos de compromisso e para os repasses de recursos federais destinados à aquisição de kits de robótica por todos os entes federados, pois os indícios de irregularidades apontados são concernentes, sobretudo, aos procedimentos adotados pelo FNDE, ao analisar as demandas incluídas no PAR e ao estabelecer os preços de referência constantes dos termos de compromisso.
Incluo as solicitações de informações ao FNDE propugnadas pela SecexEducação na oitiva prevista no § 3º do art. 276 do Regimento Interno do TCU e autorizo as diligências aos municípios de Alagoas e Pernambuco. 
Por todo o exposto, decido:
1. Determinar, cautelarmente, ao FNDE que:
1.1. suspenda a celebração de novos Termos de Compromisso para aquisição de Solução de Robótica Educacional no âmbito do PAR 4, bem como os repasses de recursos para a mesma finalidade; e,
1.2. comprove ao Tribunal, no prazo de cinco dias, a notificação, utilizando os meios mais eficazes de que dispõe, de todos os entes estaduais e/ou municipais beneficiários do recebimento de recursos em 2021 e 2022 para aquisição de Solução de Robótica Educacional no âmbito do PAR 4, para que suspendam, cautelarmente, a execução dos Termos de Compromissos celebrados até que este Tribunal decida sobre o mérito dos presentes autos. 
2. Realizar, nos termos do art. 276, § 3º, do RITCU, a realização da oitiva do FNDE, para que, no prazo de até quinze dias, se manifeste sobre as questões tratadas neste processo e encaminhe ao Tribunal as seguintes informações e documentos:
2.1. relação de todos os municípios favorecidos com empenhos e descentralização financeira de recursos para a aquisição de Solução de Robótica Educacional nos exercícios de 2021 e 2022 (PAR 4) , identificando os números dos empenhos, os valores empenhados e pagos, bem como os saldos em conta bancária;
2.2. relação de todos os municípios que registraram solicitação de aquisição de Solução de Robótica Educacional nos exercícios de 2021 e 2022 (PAR 4) , pendentes de aprovação, identificando a situação atual do pedido;
2.3. pareceres de análise de todos os pedidos de aquisição de Solução de Robótica Educacional, referentes aos Termos de Compromissos celebrados nos exercícios de 2021 e 2022 (PAR 4) ;
2.4. informação sobre a realização, nos exercícios de 2021 e 2022, de processo licitatório destinado ao registro de preços nacional (RPN) , para a contratação de Solução de Robótica Educacional;
2.5. memória de cálculo do valor de referência (R$ 176.076,42) registrado no Simec para cada pacote de Solução de Robótica Educacional, detalhando o custo individual de cada item do pacote que compõe a Solução;
2.6. demais informações que julgar relevantes para o deslinde do processo.
3. Autorizar diligências propostas aos municípios de Alagoas e Pernambuco listados a seguir, para que encaminhem ao Tribunal, no prazo de quinze dias:
3.1. processos licitatórios realizados para a aquisição das Soluções de Robótica Educacional, decorrentes da celebração de Termos de Compromisso com o FNDE durante os exercícios de 2021 e 2022; e
3.2. contratos celebrados para a aquisição das Soluções de Robótica Educacional, decorrentes da celebração de Termos de Compromisso com o FNDE durante os exercícios de 2021 e 2022, e respectivos processos de pagamento.

4. encaminhar cópia deste despacho e da instrução da unidade técnica ao FNDE e aos municípios alagoanos e pernambucanos relacionados no item 3 supra, a fim de subsidiar as manifestações requeridas; e
5.	dar ciência desta decisão ao representante.
À SecexEducação, para providências.

Laura Guedes de Souza (48769/OAB-DF), representando Alessandro Vieira.

Não atuou.

REPRESENTAÇÃO. FNDE. AQUISIÇÃO DE KITS DE ROBÓTICA. EMENDAS DE RELATOR DO ORÇAMENTO. POSSÍVEIS IRREGULARIDADES NA CELEBRAÇÃO DOS TERMOS DE COMPROMISSO. AUSÊNCIA DE INFORMAÇÕES ACERCA DO PROCESSO DE OBTENÇÃO DOS PREÇOS REFERENCIAIS. PROBABILIDADE DO DIREITO. PRESENTES OS PRESSUPOSTOS DE MEDIDA CAUTELAR. CAUTELAR CONCEDIDA PARA SUSPENSÃO DA EXECUÇÃO DOS TERMOS DE COMPROMISSO VIGENTES E DA CELEBRAÇÃO DE NOVOS AJUSTES. OITIVA. DILIGÊNCIAS.

REPRESENTAÇÃO (REPR)

Secretaria de Controle Externo da Educação, da Cultura e do Desporto (SecexEduc).

Trata-se de representação protocolada pelo Senador Alessandro Vieira, acerca de indícios de irregularidades na destinação de R$ 26 milhões, pelo Ministério da Educação e o Fundo Nacional de Desenvolvimento da Educação (FNDE) , para aquisição de kits de robótica por municípios de Alagoas, no valor individual de R$ 14 mil, tendo como fonte emendas de Relator do Orçamento da União (RP-9) .  
O representante requereu ao Tribunal suspensão cautelar de novas aquisições de kits de robótica com recursos da União no estado de Alagoas e dos repasses de verbas, pelo FNDE, para tal finalidade.
A SecexEducação propôs conhecer da representação e deferir a medida cautelar, além de realizar diligências ao FNDE e a municípios de Alagoas e Pernambuco.
Mediante despacho que proferi em 20/4/2022 (peça 18) , conheci da representação por estarem presentes os requisitos de admissibilidade previstos do art. 235 do Regimento Interno do TCU (RI/TCU) .
Em juízo de cognição sumária, identifiquei os requisitos previstos para adoção de medida cautelar. 
O fumus boni juris restou relacionado à destinação de recursos para municípios sem realização de análise quanto à existência de infraestrutura e de capacidade de utilizar os kits de robótica, bem como à celebração de Termos de Compromisso e emissão de empenhos sem informações claras sobre os critérios utilizados para a aprovação das demandas e para formação do preço de referência.
Tendo em vista que foram celebrados, em 2021 e 2022, diversos termos de compromisso para a aquisição de Solução de Robótica Educacional, concluí por evidente risco de ineficácia da decisão de mérito, a caracterizar o perigo da demora. 
Determinei, portanto, ao FNDE, que suspendesse, até que este Tribunal decida sobre o mérito dos presentes autos, a celebração de novos Termos de Compromisso para aquisição de Solução de Robótica Educacional no âmbito do PAR 4, bem como os repasses de recursos para a mesma finalidade, comprovando ao Tribunal, no prazo de cinco dias, a notificação de todos os entes estaduais e/ou municipais beneficiários do recebimento de tais recursos. 
Além de deferir a medida cautelar, determinei oitiva do FNDE e a realização de diligências aos municípios listados pela unidade técnica, conforme despacho reproduzido no relatório que antecede este Voto.
Do exposto, submeto ao referendo do Plenário minuta de acórdão, nos termos do art. 276, § 1º, do Regimento Interno do TCU.
TCU, Sala das Sessões, em 27 de abril de 2022.
WALTON ALENCAR RODRIGUES 
Relator